ACORDAO-COMPLETO-2302893

ACÓRDÃO 3296/2019 ATA 15/2019 - SEGUNDA CÂMARA

VISTOS, relatados e discutidos estes autos de tomada de contas especial, nos quais foram opostos Embargos de Declaração contra o Acórdão 656/2018-TCU-Segunda Câmara,
ACORDAM os Ministros do Tribunal de Contas da União, reunidos em Sessão da 2ª Câmara, diante das razões expostas pelo Relator, em:
9.1. conhecer dos presentes Embargos de Declaração, com base nos arts. 32, inciso II, e 34 da Lei nº 8.443/1992, para, no mérito, rejeitá-los;
9.2. declarar que a oposição de novos embargos de declaração contra a presente deliberação não suspenderá a consumação do trânsito em julgado do Acórdão 5226/2016-TCU-Segunda Câmara;
9.3. dar ciência deste acórdão ao recorrente e aos demais interessados.

Embargos de declaração interposto contra acórdão que  julgou as contas do embargante irregulares, condenou-o em debito e aplicou-lhe multa em razão da omissão no dever de prestar contas dos recursos para a execução do projeto Ações de Promoção Turística do Município de Cumaru.

Segunda Câmara

Município de Cumaru/PE.

3. Interessados/Responsáveis/Recorrentes:
3.1. Interessado: Ministério do Turismo (vinculador) (05.457.283/0001-19).
3.2. Responsável: Eduardo Goncalves Tabosa Junior (XXX.032.114-XX).
3.3. Recorrente: Eduardo Goncalves Tabosa Junior (XXX.032.114-XX).

Ana Arraes (Presidente).

13.1. Ministros presentes: Ana Arraes (Presidente), Augusto Nardes (Relator), Aroldo Cedraz e Raimundo Carreiro.
13.2. Ministra que alegou impedimento na Sessão: Ana Arraes (Presidente).
13.3. Ministros-Substitutos presentes: Marcos Bemquerer Costa e André Luís de Carvalho.

ACORDAO-COMPLETO-2469112

Acórdão de Relação 1545/2021 - Plenário

Acórdão de Relação

AUGUSTO NARDES

Ministro Augusto Nardes.

Tratam os autos, originariamente, de tomada de contas especial instaurada pelo Ministério do Turismo, tendo como responsável o Sr. Eduardo Gonçalves Tabosa Junior, ex-prefeito do Município de Cumaru/PE, em razão da omissão no dever de prestar contas dos recursos repassados à municipalidade por força do Convênio 764.660/2011, celebrado em 16/12/2011 para a execução do projeto "Ações de Promoção Turística do Município de Cumaru", que previa a produção e a distribuição de material promocional com informações históricas e turísticas da região.
2.	Mediante o Acórdão 5226/2016-TCU-Segunda Câmara, este Tribunal decidiu julgar irregulares as presentes contas, com fundamento no art. 16, inciso III, alíneas "a" e "b", da Lei 8.443/1992, e condenar o responsável supracitado em débito, pelo prejuízo apurado nos autos, no valor original de R$ 161.404,80, bem como aplicar-lhe a multa prevista no art. 57, inciso II, da referida lei, no valor de R$ 50.000,00, em face da não comprovação da boa e regular aplicação dos recursos conveniados, devido à omissão no dever de prestar contas no prazo legal e à inexecução do objeto pactuado.
3.	Referido acórdão foi mantido em sede de recurso de reconsideração, consoante o Acórdão 5419/2017-TCU-Segunda Câmara, que, por sua vez, foi objeto de embargos de declaração, os quais foram rejeitados, nos termos do Acórdão 656/2018-TCU-Segunda Câmara.
4.	Nesta oportunidade, apreciam-se novos embargos de declaração opostos pelo responsável (peça 73) , desta feita em face desse último decisum, abaixo transcrito:
"VISTOS, relatados e discutidos estes autos de tomada de contas especial, nos quais foram opostos Embargos de Declaração contra o Acórdão 5419/2017-TCU-Segunda Câmara, ACORDAM os Ministros do Tribunal de Contas da União, reunidos em Sessão da 2ª Câmara, diante das razões expostas pelo Relator, em: 
9.1. conhecer dos presentes Embargos de Declaração, com base nos arts. 32, inciso II, e 34 da Lei nº 8.443/1992, para, no mérito, rejeitá-los, por inexistir omissão, obscuridade ou contradição a ser corrigida na deliberação recorrida; 
9.2. dar ciência deste acórdão ao recorrente e aos demais interessados".
5.	Basicamente, alega o embargante a existência de contradição no Acórdão 656/2018-TCU-Segunda Câmara, alusiva à 
"9. Conforme exposto anteriormente, o Acórdão 656/2018-TCU-Segunda Câmara, incorreu em contradição pois afirmou, simultaneamente, que, de acordo com a Resolução TCU n. 170/2004: (i) o endereço para citação deve ser meramente confirmado mediante consulta aos sistemas disponíveis ao Tribunal; (ii) o endereço para citação pode ser extraído, exclusivamente, de consulta aos sistemas disponíveis ao Tribunal. 
10. Confira-se, na íntegra, o trecho que contém a referida contradição: 
'Já os arts. 3º, inciso III, 4º, inciso II e § 1º, da aludida resolução estabelecem que as comunicações processuais deste Tribunal serão encaminhadas ao destinatário mediante carta registrada, com aviso de recebimento, entregue no endereço do destinatário, o qual deverá ser previamente confirmado mediante consulta aos sistemas disponíveis no Tribunal ou a outros meios de informação, que deverá ser juntada ao respectivo processo. 
No caso, a base de dados amplamente utilizada no âmbito deste Tribunal para confirmação do endereço atualizado dos responsáveis é o cadastro CPF, da Receita federal, o qual fornece uma presunção com bom grau de segurança a respeito da identificação do domicílio de pessoas que devam ser convocadas, primariamente pela via postal, para apresentarem defesa nos processos deste Corte de Contas. 
Assim, a citação do embargante foi expedida para o endereço extraído da base de dados da Receita Federal, atendendo, por conseguinte ao disposto na Resolução TCU n. 170/2004, além do art. 179, inciso II, do Regimento Interno do Tribunal, e, por isso, não há que se falar em nenhuma nulidade.' 
11. A questão que pretende se esclarecer com os presentes declaratórios é, portanto: a Resolução TCU n. 170/2004 permite a mera confirmação do endereço do demandado nas bases de dados disponíveis ao Tribunal ou permite que o endereço seja extraído, com exclusividade, da referida base de dados? 
12. Com a devida vênia, entende-se que a Resolução TCU n. 170/2004 permite, apenas, que o endereço que se encontra à disposição do Tribunal de Contas da União seja confirmado nas bases de dados disponíveis. 
13. No caso concreto, por exemplo, este Tribunal apenas poderia ter confirmado, na base de dados da Receita Federal, o endereço indicado na celebração do convênio e na fase interna da TCE, qual seja, Rua Osório Ferreira dos Santos, s/n, Centro - Cumaru/PE. 
14. Desconsiderar o endereço já disponível e que, inclusive, foi onde o demandado recebeu todas as notificações do Ministério do Turismo na fase interna da presente Tomada de Contas Especial, fere, frontalmente, o disposto na Resolução TCU n. 170/2004. 
15. Além disso, como bem consignou a Secretaria de Recursos (peça 52) , a notificação mediante carta registrada com aviso de recebimento entregue no endereço do destinatário 'gera apenas uma presunção iuris tantum da efetiva realização do ato. E cabível, portanto, a apresentação de prova em sentido contrário, especialmente no tocante à validade do endereço utilizada'. 
16. Apresenta-se, nesta oportunidade, conforme possibilidade levantada pelo próprio acórdão embargado, comprovante de residência (conta de energia elétrica) indicando o real domicílio do embargante à época da citação. Pugna-se, desde já, o recebimento dos documentos anexos, em homenagem ao princípio da verdade real, como meio de prova válido para comprovar o verdadeiro domicílio do demandado. 
17. Junta-se contas de energia elétrica referentes aos meses de maio de 2015 (doc. 1) e janeiro de 2017 (doc. 2) e, ainda, 'declaração de quitação anual de débitos', referente ao ano de 2016, emitida pela Companhia Energética de Pernambuco - CELPE - em 25 de setembro de 2017 (doc. 3) . Ressalta-se que, por a referida declaração comprovar a quitação dos faturamentos mensais, o embargante não mais conta com as faturas de 2016. Porém, a leitura conjunta dos documentos apresentados comprova que o domicílio do embargante se deu à Rua Osório Ferreira, pelo menos, desde maio de 2015 até setembro de 2017 - data da emissão da declaração de quitação anual de débitos em que costa, como consumidor atual, o embargante, Sr. Eduardo Gonçalves Tabosa Júnior. 
18. Assim, patente é que o domicílio do embargante, à época da citação - janeiro de 2016 -, era à Rua Osório Ferreira dos Santos, s/n, Centro - Cumaru/PE, endereço indicado, inclusive, na fase interna da presente Tomada de Contas Especial. 
19. Ademais, reforça-se o entendimento consagrado no parecer emitido pelo Ministério Público de que a referida prova contrária já se encontra nos próprios autos. Explica-se. 
20. A suposta citação do demandado para apresentação de alegações ocorreu em 25 de janeiro de 2016. O embargante exerceu o cargo de prefeito do Município de Cumaru nas gestões de 2009 a 2012 e de 2013 a 2016. Portanto, a referida citação teria ocorrido no decurso do mandato. 
21. O Código Civil, em seu artigo 72, preceitua que 'é também domicílio da pessoa natural, quanto às relações concernentes à profissão, o lugar onde esta é exercida'. A suposta citação ocorrida em 25 de janeiro de 2016 se deu no Município de Recife e não há qualquer elemento que demonstre que o embargante também residia e/ou trabalhava em Recife. Desta forma, o domicílio do embargante era, necessariamente, o Município do qual era prefeito, ou seja, Cumaru. Nas palavras do Ministério Público: 
'Antes de mais nada, convém esclarecer que o Sr. Eduardo Gonçalves Tabosa Júnior exerceu o cargo de prefeito de Cumaru/PE nas gestões de 2009 a 2012 e de 2013 a 2016 e que sua suposta citação teria ocorrido em 25/01/2016. Isto é, no último ano da segunda gestão. (fl. PDF - 337) 
 (...) 
Haja vista que o responsável exerceu o cargo de prefeito até o final de 2016, torna-se razoável considerar que residia naquele município à época da citação. Do ponto de vista do direito cível, tal premissa tornaria questionável a regularidade da citação, visto que não existem elementos que demonstrem que ele também residia ou que também trabalhava no Recife.' (peça 55) 
22. Portanto, com a devida vênia, entende-se que o Acórdão 656/2018-TCU-Segunda Câmara incorreu em contradição ao afirmar que a Resolução TCU n. 170/2004 permite a mera confirmação do endereço do demandado nas bases de dados disponíveis ao Tribunal e, simultaneamente, afirmar que é possível extrair, com exclusividade, o endereço das referidas bases de dados. 
23. Requer-se, portanto, que o Tribunal esclareça a contradição apontada e, para tanto, ratifique o entendimento consignado pela Secretaria de Recursos e pelo Ministério Público, qual seja, que apenas a mera confirmação do endereço do demandado é permitida pela Resolução TCU n. 170/2004. Assim, em conseqüência do esclarecimento requerido, necessário reconhecer a nulidade da citação do embargante, a qual se deu em endereço extraído exclusivamente da base de dados da Receita Federal e em Município distinto ao de seu domicílio, conforme comprovado nos autos".
6.	Ante o exposto, requer: a) o recebimento dos novos documentos juntados aos autos (conta de energia elétrica e declaração de quitação anual de débitos da CELPE) como meio válido para comprovação do seu endereço à Rua Osório Ferreira dos Santos, s/n, Centro, Cumaru/PE; b) o provimento dos presentes embargos, a fim de que seja sanada a contradição apontada, reconhecendo a nulidade da citação que lhe foi endereçada, com vistas à devolução do prazo para interposição de defesa.
	É o relatório.

8.1. Liana Claudia Hentges Cajal (OAB/DF 50.920), Luís Alberto Gallindo Martins (OAB/PE 20.189) e outros, representando Eduardo Goncalves Tabosa Junior.

Não atuou.

NOVOS EMBARGOS DE DECLARAÇÃO EM TOMADA DE CONTAS ESPECIAL. ARGUMENTOS TENDENTES A REDISCUTIR O MÉRITO DA DELIBERAÇÃO CONDENATÓRIA. INEXISTÊNCIA DE OMISSÃO, CONTRADIÇÃO OU OBSCURIDADE NA DECISÃO EMBARGADA. REJEIÇÃO.

TOMADA DE CONTAS ESPECIAL (TCE)

Secretaria de Recursos (SERUR); Secretaria de Controle Externo de Tomada de Contas Especial (SecexTCE).

Em sede de admissibilidade, entendo que os presentes embargos devem ser conhecidos, por preencherem os requisitos previstos nos arts. 32, inciso II, e 34 da Lei nº 8.443/1992.
2.	No mérito, verifico que inexiste qualquer vício no Acórdão 656/2018-TCU-Segunda Câmara, consoante demonstro a seguir.
3.	Segundo o embargante, o aludido acórdão teria incorrido em contradição ao afirmar que, de acordo com a Resolução TCU 170/2004, o endereço para citação do demandado deveria ser meramente confirmado nas bases de dados disponíveis ao Tribunal e, simultaneamente, consignar que tal endereço poderia ser extraído, exclusivamente, de consulta às referidas bases.
4.	Ora, ao apontar a existência de contradição em relação ao uso dos termos "confirmado" e "extraído", o embargante apenas se apega a um jogo de palavras na tentativa de convencer que a citação promovida por este Tribunal teria inobservado a sistemática estabelecida na Resolução TCU 170/2004 e que, por conta disso, seria inválida.
5.	Nesse sentido, defende que referido normativo permitiria tão-somente a confirmação, nas bases de dados disponíveis a este Tribunal, do endereço do demandado que se encontrasse à sua disposição na tomada de contas especial (no caso concreto, o que estava indicado no termo de celebração do convênio e nas notificações que lhe teriam sido enviadas pelo órgão concedente na fase interna desta tomada de contas especial) , e não a sua extração da referida base de dados, o que teria sido adotado nestes autos.
6.	O raciocínio defendido pelo embargante no intuito de demonstrar a invalidade da sua citação não tem qualquer fundamento lógico. 
7.	Com efeito, independente do termo adotado e da ação praticada (confirmação ou extração) , a sistemática estabelecida na Resolução TCU 170/2004 objetiva, a partir de pesquisa em bases de dados oficiais e, acima de tudo, confiáveis, a identificação da localização atualizada do jurisdicionado, a fim de promover o seu devido chamamento, em total respeito ao devido processo legal e aos princípios da ampla defesa e do contraditório.
8.	Ora, o endereço a que foi enviada a citação do embargante foi o constante do Cadastro de Pessoas Físicas - CPF da Receita Federal, principal instrumento adotado por esta Corte em suas notificações para a obtenção do endereço das partes, por se tratar de fonte segura de informações, haja vista a obrigação legal de atualização dos seus dados cadastrais (art. 22 da Instrução Normativa RFB 1.470/2014) .
9. 	Nesse sentido, é de responsabilidade da própria pessoa física a fidedignidade das informações contidas nesse cadastro, dentre elas o endereço de seu domicílio, incumbindo-lhe, em caso de qualquer alteração desse endereço, informar as modificações ocorridas à Receita Federal, sob pena de, não o fazendo, ter de arcar com as consequências da sua conduta omissiva.
10.	Esse entendimento guarda consonância com o nosso ordenamento jurídico, que não admite a arguição de nulidade por quem lhe deu causa, nos termos do art. 243 do CPC. Nessa linha, confiram os Acórdão 956/2018-TCU-Plenário, da relatoria do Ministro Raimundo Carreiro, 3.105/2018-1ª Câmara, da relatoria do Ministro Bruno Dantas, e 3.404/2014-1ª Câmara, da relatoria do Ministro Benjamim Zymler, 1.523/2016-Plenário, da Ministra Ana Arraes, e, não menos importante, o 2.016/2017-TCU-2ª Câmara, do Ministro Vital do Rego, segundo o qual "Compete ao responsável manter atualizada a informação sobre seu domicílio na base da Receita Federal. Aquele que deixa de fazê-lo não pode alegar nulidade da comunicação processual por desatualização do endereço constante em base oficial".
11. 	Tem-se, então, que eventual desatualização do endereço do Sr. Eduardo Gonçalves Tabosa Junior contido da base de dados da Receita Federal em 15/1/2016 (peça 7) , qual seja, "Rua Bruno Veloso 603 Sala 201, Boa Viagem, Recife/PE, CEP 51.021.280", e utilizado na sua citação é de sua inteira responsabilidade.
12. 	Sendo assim, teria sido o próprio embargante o causador do envio do ofício citatório no endereço que alega ser incorreto, na medida em que não teria mantido seus dados atualizados na base da Receita Federal, o que, aliás, poderia ter sido facilmente efetivado nas Declarações de Ajuste Anual do Imposto de Renda Pessoa Física, dentre outros meios disponíveis.
13. 	Não cabe, destarte, a nulidade da comunicação processual, e dos demais atos processuais praticados, por incorreição do endereço constante na base da Receita Federal, uma vez que isso acabaria beneficiando o Sr. Eduardo Gonçalves Tabosa Junior por sua própria torpeza, o que iria de encontro aos princípios da proibição de comportamento contraditório (venire contra factum proprium) e de que ninguém pode se beneficiar da própria torpeza (nemo auditur propriam turpitudinem allegans) .
14.	A propósito, causa espanto constatar, consoante pesquisa efetuada pela minha assessoria em 2/5/2019 (peça 75) , que, não obstante decorridos mais de três anos do chamamento do embargante aos autos e de suas duas intervenções perante este Tribunal defendendo a invalidade do endereço utilizado na citação, o seu domicílio informado à Receita Federal continua o mesmo do então apurado pela Secretaria de Controle Externo no Estado do Rio Grande do Sul em janeiro/2016, denotando, no mínimo, falta de zelo com a correição do seu cadastro em tão importante base de dados.
15. 	Verifico, por outro lado, que o recorrente deixou de apresentar, mais uma vez, qualquer esclarecimento/justificativa plausível para a desatualização dos seus dados junto ao cadastro CPF da Receita Federal. 
16. 	Saliento, ainda, que o ofício de citação foi enviado e recebido, em 25/1/2016, no endereço do responsável constante na base de dados da Receita Federal à época, nada tendo sido apontado no aviso de recebimento dessa notificação (peça 9) de que tal endereço não pertenceria ao embargante nem tendo havido qualquer manifestação de recusa de seu recebimento.
17.	Por fim, quanto aos documentos ora juntados aos autos pelo embargante (faturas de concessionária de energia elétrica alusivas a maio/2015 e dezembro/2016 e declaração de quitação anual de débitos alusivo a 2016) não se prestam, por si só, como elementos de prova da invalidade do endereço utilizado pelo Tribunal.
18.	É que, além de as faturas serem extemporâneos ao período da citação, tais documentos demonstram a titularidade da conta da energia elétrica do imóvel em questão, e não necessariamente comprovam o domicílio do titular dessa conta, de forma que, uma vez desacompanhados, no mínimo, de justificativa para a suposta desatualização do endereço cadastrado na base de dados da Receita Federal, não logram afastar a presunção de regularidade da comunicação feita pelo Tribunal a partir desse endereço.
19.	Por outro lado, ainda que a citação tenha ocorrido no decurso do seu mandato no cargo de prefeito do Município de Cumaru/PE, nas gestões de 2009 a 2012 e de 2013 a 2016, isso não faz prova de que o domicílio do embargante se localizaria, necessariamente, em tal município.
20. 	Pelo exposto, reitero que a citação do embargante foi válida, inexistindo qualquer vício na comunicação processual realizada pelo Tribunal, a qual se deu em consonância com as normas aplicáveis à espécie.
21. 	Concluo, portanto, que o responsável não foi capaz de demonstrar a existência de omissão, obscuridade ou contradição no acórdão embargado, razão porque entendo que, nesta oportunidade, os embargos opostos devam ser conhecidos e, no mérito, rejeitados.
22.	Na verdade, vejo que o embargante comparece novamente perante este Tribunal para questionar a condenação em débito que lhe foi imposta mediante o Acórdão 5.226/2016, confirmado pelos Acórdãos 5.419/2017 e 656/2018, todos da 2ª Câmara, insistindo, mais uma vez, na nulidade da citação que lhe fora dirigida.
23. 	Pelo teor dos argumentos apresentados nos presentes embargos, fica caracterizada a intenção protelatória desse recurso. Por conseguinte, com o fito de se evitar que eventuais novos embargos venham a obstar o trânsito em julgado da decisão ora recorrida, entendo pertinente, com fundamento na jurisprudência deste Tribunal em casos análogos, a exemplo dos Acórdão 158/2002-TCU-Plenário, 1.572/2003-TCU-1ª Câmara, 1.488/2004-TCU-1ª Câmara e 2.552/2004-TCU-1ª Câmara, declarar que a interposição de novos embargos de declaração contra a presente deliberação não suspenderá a consumação do trânsito em julgado do Acórdão 5226/2016-TCU-Segunda Câmara.
	Ante os fundamentos expostos, VOTO no sentido de que o Tribunal adote o Acórdão que ora submeto à deliberação deste Colegiado.
TCU, Sala das Sessões Ministro Luciano Brandão Alves de Souza, em 14 de maio de 2019.
Ministro JOÃO AUGUSTO RIBEIRO NARDES 
Relator